【裁判字號】    99,交聲,1621
【裁判日期】    990407
【裁判案由】    聲明異議
【裁判全文】
臺灣臺中地方法院交通事件裁定        99年度交聲字第1621號
原處分機關  交通部公路總局臺中區監理所豐原監理站
異  議  人
即受處分人  甲○○
上列異議人即受處分人因違反道路交通管理處罰條例案件，對於
交通部公路總局臺中區監理所豐原監理站中華民國99年3 月25日
所為之處分（原處分案號：豐監稽違字第裁63-Z00000000號），
聲明異議，本院裁定如下：
    主  文
原處分關於罰鍰新臺幣肆萬玖仟伍佰元部分撤銷。
前項撤銷部分，甲○○不罰。
    理  由
一、原處分意旨略以：異議人即受處分人甲○○（下稱異議人）
    於民國98年3月8日1時26分許駕駛車牌2128-SC號自用小客貨
    車，行經國道一號高速公路南下 168公里處，因酒後駕車，
    經警攔檢測得其吐氣所含酒精濃度達每公升0.62毫克，為內
    政部警政署國道公路警察局第三警察隊員警以公警局交字第
    Z00000000 號舉發違反道路交通管理事件通知單舉發。交通
    部公路總局臺中區監理所豐原監理站（下稱原處分機關）乃
    於99年3月25日依道路交通管理處罰條例第35條第1項、第24
    條第1項第1款，以豐監稽違字第裁63-Z00000000號裁決書裁
    罰異議人新臺幣（下同）49,500元、吊扣駕駛執照12個月，
    並參加道路交通安全講習。
二、聲明異議意旨略以：異議人因酒駕違規，業經臺灣臺中地方
    法院檢察署檢察官為緩起訴處分，並繳納50,000元，原處分
    機關又另裁罰49,500元，有違行政罰法第26條一事不二罰之
    意旨，爰聲明異議，將原處分關於罰鍰部分撤銷等語。
三、按汽車駕駛人飲用酒類或其他類似物後，其吐氣所含酒精濃
    度超過每公升0.25毫克，不得駕車；駕駛汽車經測試檢定酒
    精濃度超過標準，處汽車駕駛人罰鍰15,000元以上60,000元
    以下，並當場移置保管該汽車及吊扣駕駛執照 1年；因而肇
    事致人受傷者，並吊扣駕駛執照 2年；致人重傷或死亡者，
    吊銷其駕駛執照，並不得再考領。道路交通安全規則第 114
    條第 2款、道路交通管理處罰條例第35條第1項第1款分別定
    有明文。次按，一行為同時觸犯刑事法律及違反行政法上義
    務規定者，依刑事法律處罰之。但其行為應處以其他種類行
    政罰或得沒入之物而未經法院宣告沒收者，亦得裁處之。前
    項行為如經不起訴處分或為無罪、免訴、不受理、不付審理
    之裁判確定者，得依違反行政法上義務規定裁處之；又本法
    所稱其他種類行政罰，指下列裁罰性之不利處分：限制或禁
    止行為之處分：限制或停止營業、吊扣證照、命令停工或停
    止使用、禁止行駛、禁止出入港口、機場或特定場所、禁止
    製造、販賣、輸出入、禁止申請或其他限制或禁止為一定行
    為之處分，94年2月5日公布、95年2月5日施行之行政罰法第
    26條、第2條第1款亦定有明文。參以，行政罰法第26條之立
    法理由：(一)一行為同時觸犯刑事法律及違反行政法上義務規
    定時，由於刑罰與行政罰同屬對不法行為之制裁，而刑罰之
    懲罰作用較強，故依刑事法律處罰，即足資警惕時，實無一
    事二罰再處行政罰之必要。且刑事法律處罰，由法院依法定
    程序為之，較符合正當法律程序，應予優先適用。但「罰鍰
    」以外之沒入或「其他種類行政罰」，因兼具維護公共秩序
    之作用，為達行政目的，行政機關仍得「併予裁處」，故為
    第 1項但書規定。(二)前述行為如經檢察官為不起訴處分或法
    院為無罪、免訴、不受理或不付審理（少年事件）之裁判確
    定，行政罰之裁處即無一事二罰之疑慮，故第 2項規定，此
    時仍得依違反行政法上義務之規定裁處。準此以觀，前揭道
    路交通管理處罰條例第35條第1項第1款規定之處罰內容，係
    針對行為人違反行政法上義務規定之行政罰，且該條例關於
    一行為同時觸犯刑事法律及違反行政法上義務規定者，並無
    特別規定，是倘汽車駕駛人以單一酒後駕駛汽車行為，經測
    試檢定酒精濃度超過規定標準，而同時涉有刑法第185條之3
    公共危險罪嫌時，道路交通管理處罰機關除有行政罰法第26
    條第 1項但書得處以其他種類行政罰者之情形，得裁處其他
    種類行政罰外，關於罰鍰部分，即應依上開行政罰法第26條
    及道路交通管理處罰條例第10條規定移送地方法院檢察署處
    理，除於移送後再有上開行政罰法第26條第 2項所定不起訴
    等事由，得依違反行政法上義務規定裁處之情形外，要不得
    逕依道路交通管理處罰條例第35條第1項第1款規定裁處行為
    人罰鍰之行政罰，合先敘明。
四、復按，緩起訴處分之內容及要件與刑事訴訟法第 252條之不
    起訴處分迥異，且案件經檢察官為緩起訴處分者，最終是否
    會被檢察官提起公訴，在緩起訴之猶豫期間內仍懸而未決，
    亦即緩起訴處分於猶豫期間內尚未具有實質之確定力，檢察
    官於緩起訴期間內，可對被告為繼續觀察，如被告顯無反省
    警惕之情或根本欠缺反省警惕之能力，檢察官仍得依職權或
    依告訴人之聲請，將被告緩起訴處分撤銷。雖緩起訴處分若
    未遭撤銷，最終被告免於刑事訴追之效果與不起訴處分之效
    果相同，但行政罰法第26條第 2項是否包括緩起訴處分情形
    ，固非無疑；惟刑事訴訟法第253條之1第 1項係於91年2月8
    日增訂，而行政罰法係於94年2月5日公布（公布後一年施行
    ），制定在後之行政罰法第26條第 2項僅列舉「不起訴處分
    或無罪、免訴、不受理、不付審理之裁判確定者」，未將「
    緩起訴處分」納入，應是立法者有意排除，非立法疏漏，自
    不宜擴張解釋。況酒後駕車經檢察官為緩起訴處分命被告向
    公益團體捐款或提供義務勞務者，此等命令雖非刑罰，但仍
    是一種特殊的處遇措施，造成被告之財產減少或義務增加，
    性質上亦屬干預人民自由之處分，與刑事制裁無異，實質上
    為刑事處罰。故檢察官為緩起訴處分命被告向公益團體捐款
    者，其捐款解釋上亦屬於道路交通管理處罰條例第35條第 8
    項所規定之罰金，監理機關不得再科以行政罰緩。
五、經查，本件異議人甲○○於民國民國98年3月8日 1時26分許
    駕駛車牌2128－SC號自用小客貨車，行經國道一號高速公路
    南下 168公里處處，因酒後駕車，吐氣酒精所含濃度為每公
    升0.62毫克，超過法定標準值，違反道路交通管理處罰條例
    第35條第1項第1款規定，由內政部警政署國道公路警察局第
    三警察隊員警予以舉發，並經移送臺灣臺中地方法院檢察署
    檢察官偵查後，以98年度速偵字第1126號為緩起訴處分，嗣
    經臺灣高等法院臺中分院檢察署號駁回再議確定，緩起訴期
    間為1年，並命異議人應於收受緩起訴處分命令通知書後1個
    月內，向財團法人張老師基金會臺中分事務所支付50,000元
    ，異議人並於上開期限內履行完畢，緩起訴期滿未經撤銷；
    其後，再經原處分機關於前開緩起訴期滿後之99年 3月25日
    ，以同一事由，裁處異議人罰鍰49,500元，吊扣駕駛執照12
    個月，並施以道安講習等情，有臺中縣警察局舉發違反道路
    交通管理事件通知單、原處分機關違反道路交通管理事件裁
    決書各 1件在卷可稽，並有臺灣台中地方法院檢察署檢察官
    98年度速偵字第1126號緩起訴處分通知書、財團法人「張老
    師」基金會台中分事務所代辦活動收據、臺灣高等法院被告
    前案紀錄表附卷可憑，此部分之事實堪以認定。是本件異議
    人前開酒後駕車經測試檢定超過規定法定標準之行為，顯係
    一行為同時觸犯刑事法律及違反行政法上義務規定，其依緩
    起訴處分命令，已向財團法人張老師基金會台中分事務所支
    付50,000元，揆諸前揭說明，原處分機關自不得再予裁處罰
    鍰之處罰。職是，原處分機關除對異議人為吊扣駕照之處罰
    外，另對異議人為上開罰鍰49,500元之處罰部分，即有違誤
    。
六、綜上所述，原處分機關所為上開罰鍰之行政裁罰部分，尚非
    適法，本件聲明異議，為有理由，原處分關於罰鍰部分應予
    撤銷，並為不罰之諭知。至原處分機關同時對異議人裁處吊
    扣駕照及施以道安講習部分之部分，乃裁罰性之不利處分，
    為達嚇阻酒後駕車之不法行為，維護道路交通其他用路權人
    之生命、身體之安全法益，依行政罰法第26條第 1項但書之
    規定，自得裁處之；此部分既未據異議人提出異議，本院尚
    無從併予審酌，附此敘明。
七、據上論斷，應依道路交通管理處罰條例第87條第2 項、道路
    交通案件處理辦法第20條前段，裁定如主文。
中    華    民    國    99    年    4     月    7     日
                交通法庭  法  官  張恩賜
以上正本證明與原本無異。
如不服本裁定應於送達後5日內向本院提出抗告狀（須附繕本）
。
                          書記官  黃舜民
中    華    民    國    99    年    4     月    7     日

司法院資訊處製作；財團法人民間司法改革基金會備份。
